【裁判字號】    99,易,3232
【裁判日期】    991228
【裁判案由】    詐欺
【裁判全文】
臺灣板橋地方法院刑事判決              99年度易字第3232號
聲  請  人  臺灣板橋地方法院檢察署檢察官
被      告  姜堯中
上列被告因詐欺案件，經檢察官聲請以簡易判決處刑（99年度偵
字第19877 號），本院認為不宜以簡易判決處刑，改依通常程序
審理，判決如下：
    主  文
姜堯中無罪。
    理  由
一、本件聲請簡易判決處刑意旨略以：被告姜堯中能預見一般人
    取得他人金融帳戶之目的，常利用作為財產犯罪工具之用，
    俾於掩飾犯行不易遭人追查，竟仍基於幫助詐欺之不確定故
    意，於民國99年5 月間，透過104 人力銀行刊登應徵之履歷
    廣告，嗣於99年5 月12日16時30分許，姓名、年籍均不詳自
    稱「陳經理」之成年女子通知姜堯中應徵司機工作，且為測
    試帳戶，要求姜堯中提供金融卡供使用，姜堯中遂於同日21
    時30分許，在臺北縣永和市福和橋頭，依指示將申辦之臺灣
    新光商業銀行南勢角分行帳戶（帳號：000-00000000 00000
    號，下稱：新光銀行南勢角分行）之提款卡、提款密碼，交
    付前開陳經理及其所屬之詐欺集團。嗣該詐欺集團之人於取
    得上開帳戶後，即基於意圖為自己不法所有之犯意，在雅虎
    奇摩拍賣網頁上虛偽刊登「販賣五月天演唱會門票」之訊息
    ，致使購買該商品之蔡育甯、蔡金翰、粘煒彬陷於錯誤，信
    以為真，分別於99年5 月13日某時、同日8 時許、同日11時
    30分許，而購得上開商品，並於同年5 月13日12時50 分 許
    匯款新臺幣( 下同)8,000元；於同日13時2 分許匯款4, 040
    元；於同日13時許匯款8,000 元至上開帳戶。嗣蔡育甯、蔡
    金翰、粘煒彬發現受騙，報警處理，始查知上情。因認被告
    涉犯刑法第30條第1 項、第339 條第1 項之幫助詐欺取財罪
    嫌云云。
二、按犯罪事實應依證據認定之，無證據不得認定其犯罪事實，
    不能證明被告犯罪者，應諭知無罪之判決，刑事訴訟法第15
    4 條第2 項、第301 條第1 項分別定有明文。再犯罪事實之
    認定應憑證據，如未能發現相當證據，或證據不足以證明，
    自不能以推測或擬制之方法作為裁判基礎，最高法院40年度
    台上字第86號判例可資參照；且認定犯罪事實所憑之證據，
    雖不以直接證據為限，間接證據亦包括在內，然而無論直接
    證據或間接證據，其為訴訟上之證明，須於通常一般之人均
    不致有所懷疑，而得確信其為真實之程度者，始得據為有罪
    之認定，倘其證明尚未達到此一程度，而有合理之懷疑存在
    而無從使事實審法院得有罪之確信時，即應由法院為諭知被
    告無罪之判決，最高法院76年度台上字第4986號判例足資參
    照。又檢察官對於起訴之犯罪事實，仍應負提出證據及說服
    之實質舉證責任，倘其所提出之證據不足為被告有罪之積極
    證明，或其指出證明之方法無從說服法院以形成被告有罪之
    心證，基於無罪推定之原則，自應為被告無罪判決之諭知，
    有最高法院92年度台上字第128 號判例可參。另按刑法上幫
    助犯之成立，須行為人基於幫助正犯犯罪之意思，予正犯以
    精神上或物質上之助力而參與犯罪構成要件以外之行為，以
    助成正犯犯罪之實施為要件。如果，雖在外形上，可認為幫
    助，但對正犯之犯罪，無違法之認識，而欠缺幫助犯罪之故
    意，係基於其他原因，即難論以幫助犯。而所謂幫助故意，
    雖不以行為人確知被幫助者係犯何種罪名為必要，惟仍需在
    行為人主觀上可能認識之範圍內，始足當之。
三、公訴人認被告涉有上揭詐欺罪嫌，無非係以被告辯詞不足採
    信，告訴人蔡育甯、蔡金翰、粘煒彬於警詢之指訴，被告上
    開銀行立約人約定印鑑式樣、開戶約定書、客戶基本資料、
    存款帳戶存提交易明細查詢、存摺明細、被害人之匯款申請
    書及ATM 轉帳明細、受理刑事案件報案三聯單、受理各類案
    件紀錄表、受理詐騙帳戶通報警示簡便格式表等資為其論據
    。
四、程序方面：
  (一)按被告以外之人於審判外之言詞或書面陳述，除法律有規定
    者外，不得作為證據；又被告以外之人於審判外之陳述，雖
    不符合同法第159 條之1 至第159 條之4 之規定，但經當事
    人於審判程序同意作為證據，法院審酌該言詞陳述或書面陳
    述作成時之情況，認為適當者，亦得為證據，刑事訴訟法第
    159 條第1 項及第159 條之5 第1 項分別定有明文。本判決
    下列所引用之各該被告以外之人於審判外之陳述（包含書面
    陳述），雖屬傳聞證據，惟檢察官及被告均表示同意有證據
    能力，本院審酌上開證據資料製作時之情況，尚無違法不當
    及證明力明顯過低之瑕疵，亦認為以之作為證據應屬適當。
    揆諸前開規定，爰逕依刑事訴訟法第159 條之5 第1 項規定
    ，認前揭證據資料均有證據能力。
  (二)至於卷附銀行自動櫃員機交易明細單、存款帳戶存提交易明
    細查詢、存摺交易明細等，均係電腦機器處理轉帳及存、提
    款等交易後，直接作成電磁紀錄，再列印出之文件；卷附行
    動電話門號之通聯紀錄，係上開電話之持用人於發話、受話
    時，電腦機器直接作成之電磁紀錄，再列印所得之結果。故
    上開證據於製作過程中並無涉入人為知覺、記憶過程之錯誤
    危險，且為一般業務上製作之資料，非屬傳聞證據，均具有
    證據能力。
五、訊據被告姜堯中固坦承將上開帳戶提供給真實姓名、年籍不
    詳綽號「陳經理」之成年女子辦理測試帳戶狀況是否為正常
    等情不諱，惟堅決否認有何幫助詐欺犯行，辯稱：伊因應徵
    司機工作，陳經理擔心帳戶有問題，伊因此於前往臺北縣永
    和市福和橋頭面試時，提供提款卡、密碼及駕照影本予公司
    ，辦理測試帳戶狀況是否為正常，嗣後覺得不對勁，馬上以
    電話向新光銀行南勢角分行客服專線掛失金融卡，隔天發現
    有3 筆錢匯入，立刻到錦和派出所報案，絕無幫助詐欺之犯
    意等語。經查：
  (一)被告將其上開新光銀行南勢角分行帳戶之金融卡及密碼，交
    付某自稱「陳經理」之成年女子乙節，業據其於偵查及本院
    審理時坦承不諱。又告訴人蔡育甯、蔡金翰、粘煒彬等因詐
    欺集團之人在雅虎奇摩拍賣網頁上虛偽刊登「販賣五月天演
    唱會門票」之訊息，致使購買該商品之告訴人等陷於錯誤，
    信以為真，分別購買上開商品，並分別於99年5 月13日匯款
    8,000 元、4,040 元、8,000 元至上開帳戶等情，業據證人
    即告訴人等於警詢時指證甚詳，並有其提出之自動櫃員機交
    易明細表、被告上開帳戶開戶資料、交易明細查詢1 份在卷
    可稽，此部分事實，固堪認定。惟告訴人等於警詢之指訴及
    前揭書證，僅得證明其確於上開時地，遭詐欺集團成員詐騙
    ，將款項轉帳入被告上開帳戶之事實，至於被告是否如聲請
    簡易判決處刑書所載係基於幫助詐欺之不確定故意，而將其
    所有上開分行帳戶提款卡交予詐欺集團成員使用，則應另有
    積極證據證明。
  (二)再查，被告確為一零四資訊科技股份有限公司所經營之104
    人力銀行網站之求職會員，並且有於網站登錄希望應徵司機
    之工作，而從98年10月間至99年5 月間亦分別有5 家公司，
    就被告希望應徵之司機工作發信，並通知面試等情，並有一
    零四資訊科技股份有限公司99年8 月6 日104 （99）法字第
    099041032 號函附卷可按（見偵查卷第102 頁至105 之1 ）
    ，而被告收到電話通知告知有看到被告於人力銀行網站之求
    職履歷，要求確認帳戶正常等情，亦有行動電話門號之通聯
    記錄卷附足徵（見偵查卷第73頁），是被告所辯稱其係於求
    職應徵工作之際，將提款卡及密碼交付予自稱「陳經理」職
    員之人等語，尚非虛矯。
  (三)復查，被告於99年5 月12日21時30分許交付上開新光銀行南
    勢角分行帳戶資料後，發覺受騙，隨即於同年月日22時35分
    許以電話向銀行客服專線掛失金融卡之情，亦有臺灣新光銀
    行南勢角分行99年11月16日（99）新光銀南勢角字第99157
    號函在卷可考，因此，詐欺集團於99年5 月13日施行詐術，
    被害人陷於錯誤匯入被告上開帳戶之款項詐欺集團均無法提
    領，現仍於被告之上開警示帳戶內等情，亦有存款帳戶存提
    交易名細附卷可稽，是被告確於交付帳戶資料後隨即採取積
    極措施以確保其帳戶不致為他人不法使用，被告顯然與一般
    提供帳戶資料供詐欺集團詐欺使用之類型，明顯有別。被告
    是否提供其正常使用之帳戶，供詐騙集團使用而幫助詐欺，
    即非無疑，被告所辯其提供上開帳戶給自稱陳經理之人，係
    因誤以為對方係為短暫供測試信用之用等語，自非全屬無憑
    。
  (四)按交付帳戶而幫助詐欺罪之成立，必須幫助人於行為時，明
    知或可得而知，被幫助人將持其所交付之帳戶向他人詐取財
    物，如出賣、出租或借用等情形，或能推論其有預知該帳戶
    被使用詐取他人財物之可能；反之，如非基於自己自由意思
    而係因遺失、被脅迫、遭詐欺等原因而交付，則交付金融機
    構帳戶之人並無幫助犯罪之意思，亦非認識收受其金融機構
    帳戶者將持以對他人從事詐欺取財等財產犯罪而交付，則其
    交付金融機構帳戶之相關資料時，既不能預測其帳戶將被他
    人作為詐欺取財等財產犯罪之工具，則其交付金融機構帳戶
    相關資料之行為，即不能成立幫助詐欺取財等犯罪。被告之
    分行帳戶雖經他人作為對告訴人等詐欺取財之匯款帳戶，然
    被告將其新光銀行南勢角分行帳戶之資料交付他人，既係遭
    詐騙所致，自難認其提供金融卡及密碼之行為，有何幫助詐
    欺取財之主觀犯意。又詐欺集團所使用之詐術，雖僅需稍加
    求證即可釐清而不致受騙，但被告已失業約1 月且房租1 月
    未繳，於亟需經濟收入來源之背景下，一時未予查證，而誤
    信詐欺集團之說詞，進而出於暫時提供其帳戶資料予他人供
    測試信用以便求職之意而交付金融卡及密碼，尚難以詐欺集
    團之說詞不合常理或被告未加查證一節，即逕推定被告係基
    於幫助詐欺取財之犯意而提供金融卡予詐欺集團使用。
六、綜上，被告雖有將上開帳戶提款卡及密碼等交予不詳姓名之
    「陳經理」之成年女子，嗣為詐騙集團持用向被害人詐騙款
    項得逞，惟不能排除被告亦係遭詐欺集團以應徵工作之陷阱
    ，受騙交付提款卡及密碼之可能，被告是否基於幫助詐欺取
    財之犯意而交付上開證件，尚有合理之懷疑，未達有罪之確
    信，即難遽為被告不利之認定。此外，復查無其他積極證據
    足認被告於交付其帳戶之提款卡及密碼時，即預見不法份子
    將利用其帳戶資料詐欺他人仍容任為之，因而尚難僅憑被告
    交付帳戶之客觀行為，即遽認其主觀上有幫助詐欺之故意。
    是以，既不能證明被告犯罪，依法自應諭知無罪之判決。
據上論斷，應依刑事訴訟法第452 條、第301 條第1 項，判決如
主文。
本件經檢察官黃祿芳到庭執行職務。
中    華    民    國    99    年    12    月    28    日
                  刑事第二十二庭審判長法  官  潘長生
                                      法  官  陳苑文
                                      法  官  徐子涵
上列正本證明與原本無異。
如不服本判決，應於判決送達後10日內敘明上訴理由，向本院提
出上訴狀 (應附繕本) ，上訴於臺灣高等法院。其未敘述上訴理
由者，應於上訴期間屆滿後20日內向本院補提理由書「切勿逕送
上級法院」。
                                      書記官  藍淑芬
中    華    民    國    99    年    12    月    28    日

司法院資訊處製作；財團法人民間司法改革基金會備份。
